【裁判字號】    95,交抗,289
【裁判日期】    950621
【裁判案由】    違反道路交通管理處罰條例
【裁判全文】
臺灣高等法院交通事件裁定             95年度交抗字第289號
抗  告  人
即受處分人  甲○○
上列抗告人因違反道路交通管理處罰條例案件，不服臺灣板橋地
方法院，中華民國95年2月27日所為裁定（94年度交聲字第1413
號），提起抗告，本院裁定如下：
    主  文
抗告駁回。
    理  由
一、按發生道路交通事故，駕駛人應迅對受傷者予以救護，保持
    現場完整，並儘速報告警察機關。道路交通事故處理辦法第
    3條第1項定有明文。又汽車駕駛人，駕駛汽車肇事致人受傷
    或死亡，應即採取救護或其他必要措施，並向警察機關報告
    ，不得駛離；違者吊扣其駕照3個月至6個月；逃逸者吊銷駕
    駛執照。道路交通管理處罰條例第62條第1項亦有明文規定
    ；又汽車駕駛人，曾依第62條第1項之規定吊銷駕駛執照者
    ，終身不得考領駕駛執照，同條例第67條第1項規定甚明。
二、抗告意旨略以：
    抗告人依新莊市交通隊之通知到案說明後，警員李琮傑開紅
    單舉發違反第62條第1項前段款處罰吊扣重型機車駕照3至6
    月，於7月12日至監理站執行時，監理站卻裁定吊銷駕駛執
    照終生禁考，但抗告人在刑事公共危險法上知道錯了，在民
    事上也和對方和解並賠償2萬元，因此，請求從輕處分云云
    。
三、原裁定意旨略以：
  (一)按汽車駕駛人，駕駛汽車肇事致人受傷或死亡，應即採取救
    護或其他必要措施，並向警察機關報告，不得駛離；違者吊
    扣其駕照三個月至六個月；逃逸者吊銷駕駛執照，道路交通
    管理處罰條例第62條第1項定有明文。又汽車駕駛人，曾依
    道路交通管理處罰條例第62條第1項之規定吊銷駕駛執照者
    ，終身不得考領駕駛執照，同條例第67條第1項亦有明文規
    定。
  (二)經查：本件抗告人即受處分人甲○○於94年6月28日下午1時
    許，騎乘車牌號碼CV7-197號重型機車行經新莊市○○街152
    巷時，與同向之行人林冠宇發生碰撞，林冠宇因而倒地受有
    頭部外傷及手肘、膝蓋多處擦傷之傷害，抗告人見狀未採取
    救護或其他必要措施及向警察機關報告，仍騎乘上開機車離
    開現場逃逸，經臺北縣政府警察局新莊交通分隊警員李琮傑
    掣單舉發，另就異議人涉嫌公共危險案件（涉犯刑法第185
    條之4之肇事逃逸罪）移請臺灣板橋地方法院檢察署檢察官
    偵查（檢察官於94年10月21日為緩起訴處分）。嗣原處分機
    關於94年8月2日以板監裁字裁41-C00000000號違反道路交通
    管理事件裁決書，依道路交通管理處罰條例第62條第1項及
    第67條第1項之規定，裁處汽車駕駛人即抗告人甲○○吊銷
    駕駛執照，終生禁考之處分，抗告人於同日收受該裁決書後
    並聲明異議等情，有上開裁決書、送達證書、臺北縣政府警
    察局94年6月29日北縣警交字第C00000000號舉發違反道路交
    通管理事件通知單等件影本在卷可按，並有原審依職權調閱
    之臺灣板橋地方法院檢察署94年度偵字第16273號偵查卷宗
    可稽。
  (三)被害人林冠宇於警詢中明確指稱其於發生碰撞後倒地，受有
    頭部外傷及手肘、膝蓋多處擦傷之傷害等語，其於偵查中亦
    稱：當時伊有倒地，有流血，同學吳逸翔就馬上向別人借衛
    生紙幫我止血等語；參以證人吳逸翔於警詢時稱：伊同學林
    冠宇遭機車撞擊倒在地上，而機車騎士也跌倒在地，林冠宇
    問機車騎士有沒有怎樣，機車騎士還反罵林冠宇三字經，並
    牽起機車要逃跑，此時伊等路過的同學就出聲要機車騎士留
    下來，但是機車還是往中榮街方向逃逸等語，證人吳逸翔於
    偵查中稱：當時伊看到林冠宇跌倒後，伊就把林冠宇扶起來
    ，伊等有去問抗告人有沒有怎樣，他就罵他們髒話，有人叫
    伊等把抗告人叫住載林冠宇去醫院，抗告人沒有停下來就走
    了等語；及證人高鳳貞於員警查訪時亦稱：伊只知道是一部
    機車與行人發生車禍，肇事後伊聽見行人的同學一直喊著要
    機車不要走，但是機車還是騎走了等語，在在足徵抗告人於
    車禍發生後，應已見到被害人林冠宇有流血受傷、需送醫救
    治之情形，況且被害人林冠宇當時業已倒地，需人協助扶起
    ，依常情，抗告人更無不知被害人林冠宇業已受傷之理。又
    證人吳逸翔、高鳳貞均稱：當時有人叫抗告人機車不要自行
    離開，則抗告人當時豈可能不知其應留在現場採取救護或其
    他必要措施？其辯稱：當時是他們先行離去，而伊在地上撿
    取掉落的東西才走的云云，要非事實。另據證人吳逸翔於警
    詢時所稱：伊與林冠宇一起走在中榮街15 2巷往中榮街方向
    靠道路左側行走，突然我聽到身後傳來一聲喇叭聲響，隨即
    伊同學林冠宇就遭到機車撞擊，致使林冠宇倒在地上等語，
    而被害人林冠宇亦否認其與吳逸翔行走於路上時有何嬉鬧、
    推擠情事，故抗告人辯稱：當時伊騎乘機車是被路人林冠宇
    和朋友在路上嘻鬧時推擠撞倒，伊是被害人云云，尚乏所據
    。
  (四)綜上所述，本件抗告人於車禍發生後，未就被害人林冠宇所
    受傷勢立即採取救護或其他必要措施及向警察機關報告，即
    騎乘機車離開現場而逃逸之違規事實，洵堪認定，是原處分
    機關據以援引上開規定，裁處抗告人吊銷駕駛執照，終生禁
    考，於法並無違誤，本件異議為無理由，應予駁回。
四、經查：
  (一)按行政處分係指行政機關行使公權力，就特定具體之公法事
    件所為對外發生法律上效果之單方行為，不因其用語、形式
    以及是否有後續行為或記載不得聲明不服之文字而有異。若
    行政機關以通知書名義製作，直接影響人民權利義務關係，
    且實際上已對外發生效力者，諸如載明應繳違規罰款數額、
    繳納方式、逾期倍數增加之字樣，倘以仍有後續處分行為或
    載有不得提起訴願，而視其為非行政處分，自與憲法保障人
    民訴願及訴訟權利之意旨不符。遇有行政機關依據法律製發
    此類通知書，相對人亦無異議而接受處罰時，猶不認其為行
    政處分性質，於法理尤屬有悖（司法院大法官會議釋字第42
    3號解釋文暨理由書參照），故交通警員掣單舉發違反道路
    交通管理處罰條例案件，除載列行為人違規事實、所違反之
    法條、亦載明繳納罰鍰方式之字樣，且依道路交通管理處罰
    條例第9條第1項亦規定應受罰鍰處罰之行為人接獲違反道路
    交通管理事件通知單後，得於15日內逕依各該條款罰鍰最低
    額，自動繳納結案，則該等通知單，本質上乃為行政處分，
    係公務員基於職務上權力，依法就特定之具體事件所為具有
    公法上效果之單方行政行為，基於公務員為公法上行為具有
    公信力之原則，該行政處分當可被推定為真正，其據以依法
    處分之事實認定亦為真正無誤，據此，刑事訴訟法就犯罪證
    據有關之規定中與屬行政秩序罰之交通違規裁罰本質不合之
    部分，自不在準用之列。從而，本件臺北縣政府警察局新莊
    交通分隊警員李琮傑本其維護交通秩序、安全職責所為之舉
    發，自應受到合法、正確之推定。另佐以被害人林冠宇及在
    場目擊本件肇經過之吳逸翔、高鳳貞等人分別於警詢、偵查
    中之證述，均指稱抗告人於上開時、地，騎乘車牌號碼CV7-
    197號重型機車擦撞被害人林冠宇，使林冠宇因而倒地受有
    頭部外傷及手肘、膝蓋多處擦傷之傷害，抗告人見狀未採取
    救護或其他必要措施及向警察機關報告，仍騎乘上開機車離
    開現場逃逸等情節，至為明確，是以本件抗告人即受處分人
    甲○○於94年6月28日下午1時許，騎乘車牌號碼CV7-197號
    重型機車行經新莊市○○街152巷時，與同向之行人林冠宇
    發生碰撞，致林冠宇倒地受有輕傷，抗告人見狀未採取救護
    或其他必要措施及向警察機關報告，仍騎乘上開機車離開現
    場逃逸之事實洵堪認定。
  (二)至抗告人稱其在刑事公共危險法上知道錯了，在民事上也和
    對方和解並賠償2萬元，因此，請求從輕處分云云。惟按汽
    車駕駛人，駕駛汽車肇事致人受傷或死亡，應即採取救護或
    其他必要措施，並向警察機關報告，不得駛離，違者吊扣其
    駕照3個月至6個月；逃逸者吊銷駕駛執照，道路交通管理處
    罰條例第62條第1項定有明文，且依同條例第67條第1項規定
    ，違反上開規定而經吊銷駕駛執照者，終身不得考領駕駛執
    照。其立法本旨係在增進行車安全、保護他人權益，以維持
    社會秩序。蓋道路交通事故發生後，有受傷或死亡之情形者
    ，應即時救護或採必要之措施，以防損害範圍之擴大。如駕
    駛人於肇事後，隨即駕車逃離現場，不僅使肇事責任認定困
    難，更可能使受傷之人喪失生命，自有從嚴處理之必要。又
    終身不得考領駕駛執照之規定，同係為維護車禍事故受害人
    生命安全、身體健康必要之公共政策，且在責令汽車駕駛人
    善盡行車安全之社會責任，屬維持社會秩序及增進公共利益
    所必要，此有司法院大法官釋字第284號、第531號解釋可資
    參照。職是之故，汽車駕駛人駕駛汽車發生交通事故，不論
    其責任之歸屬為何，即有義務留在肇事現場，採取救護或其
    他必要措施，並向警察機關報告，以保護他人權益，同時釐
    清肇事責任，自不待言。且道路交通管理處罰條例第62條第
    1項之意旨，概以道路交通事故之發生，常非於己之鄰親家
    里，時有告救不能情事，乃科以肇事者須即採取救護或其他
    必要措施，並應向警察機關報告之法定義務，以防因就醫延
    誤致生無謂傷亡，並俾得通知傷亡者家屬到場，以明責任，
    是凡肇事人於行車肇事致人受傷或死亡，未即採取救護或其
    他必要措施，並向警察機關報告，即駕車駛離現場者，均應
    依該規定處罰。至於其嗣後是否受刑事訴追或已否與被害人
    達成民事和解，對其應受之處罰，不生影響。
五、綜上所述，原審法院認原裁罰並無不合，駁回受處分人之異
    議，其認事用法，均無不當。受處分人抗告意旨，仍執前詞
    指摘原裁定不當，為無理由，應予駁回。
六、道路交通管理處罰條例第62條第1項、第67條第1項等規定業
    經修正，並經總統於94年12月28日公布，修正前道路交通管
    理處罰條例第62條第1項之規定，於修正後，業經移列於修
    正後道路交通管理處罰條例第62條第3項、第4項，即修正後
    第62條第3項規定「汽車駕駛人駕駛汽車肇事致人受傷或死
    亡者，應即採取救護措施及依規定處置，並通知警察機關處
    理，不得任意移動肇事汽車及現場痕跡證據，違反者處新台
    幣三千元以上九千元以下罰鍰。但肇事致人受傷案件當事人
    均同意時，應將肇事汽車標繪後，移置不妨礙交通之處所」
    ，修正後第62條第4項規定「前項駕駛人肇事致人受傷而逃
    逸者，吊銷其駕駛執照；致人重傷或死亡而逃逸者，吊銷其
    駕駛執照，並不得再考領。」，而修正後同條例第67條第1
    項所定因肇事逃逸經處罰吊銷駕駛執照者，終身不得考領駕
    駛執照之規定，只限於前揭修正後第62條第4項後段規定（
    即駕車肇事致人重傷或死亡者），而不及於修正後同條例第
    62條第4項前段規定（即駕車肇事致人受傷者）。是以，修
    正後道路交通管理處罰條例第62條第4項、第67條第1項關於
    駕車肇事致人受傷而逃逸之處罰規定，較修正前道路交通管
    理處罰條例第62條第1項、第67條第1項之規定，對抗告人固
    較有利，惟上揭修正條文施行日期須經行政院另以命令公布
    之，則在上揭修正道路交通管理處罰條例第62條第4項、第
    67條第1項規定未施行前，原處分機關以抗告人違反同條例
    第62條第1項規定，裁決吊銷駕駛執照，並依同條例第67條
    第1項規定，裁決永久不得重新考領，自屬合法有據，附此
    載明。
七、據上論斷，應依道路交通案件處理辦法第26條，刑事訴訟法
    第412條，裁定如主文。
據上論結，應依道路交通案件處理辦法第26條，刑事訴訟法第41
2條，裁定如主文。
中    華    民    國    95    年    6     月    21    日
                  交通法庭審判長法  官  宋  祺
                                法  官  陳憲裕
                                法  官  蔡明宏
以上正本證明與原本無異。
不得再抗告。
                                書記官  陳建邦
中    華    民    國    95    年    6     月    21    日


司法院資訊處製作；財團法人民間司法改革基金會備份。
